【裁判字號】    98,易,756
【裁判日期】    980630
【裁判案由】    詐欺等
【裁判全文】
臺灣臺北地方法院刑事判決               98年度易字第756號
公  訴  人  臺灣臺北地方法院檢察署檢察官
被      告  丙○○
            乙○○
選任辯護人  劉緒倫律師
            李宗輝律師
上列被告因詐欺等案件，經檢察官聲請簡易判決處刑（97年度偵
字第35號），本院認不宜以簡易判決處刑，改依通常程序審理，
判決如下：
    主  文
丙○○、乙○○均無罪。
    理  由
一、公訴意旨略以：被告丙○○、乙○○分別係位於臺北市○○
    區○○街9 號吉杏藥局、臺北市中山區○○○路442 之1 號
    久大藥局之負責人。2 人均明知吉杏藥局、久大藥局與中央
    健康保險局（下稱健保局）簽有「全民健康保險特約醫事服
    務機構合約（特約藥局適用）」（下稱特約藥局合約書），
    應依契約對保險對象所為處置核實申報健保費用，竟分別意
    圖為自己不法所有，基於詐欺及行使業務登載不實文書之犯
    意，被告丙○○明知未於如附表一所示之時間，對病患甲○○、戊○○、簡慧婷、劉昭雪（即何劉昭雪）、李維如、洪
    嘉璘、廖子晴、林桂華、潘鳳英提供調劑及藥事服務；被告
    乙○○明知未於如附表二所示之時間，對病患甲○○、戊○○、劉昭雪、李維如、林桂華、潘鳳英提供調劑及藥事服務
    ，竟分別向健保局虛報藥費及藥事服務費，致全民健康保險
    局陷於錯誤，總計給付被告丙○○、乙○○各新臺幣（下同
    ）1560元、1680元。因認被告丙○○、乙○○涉有刑法第21
    6 條、第215 條之行使業務登載不實文書及同法第339 條第
    1 項之詐欺罪嫌。
二、按犯罪事實應依證據認定，無證據不得推定其犯罪事實，又
    不能證明被告犯罪者，應諭知無罪之判決，刑事訴訟法第15
    4 條、第301 條第1 項分別定有明文。次按刑事訴訟法上所
    謂認定犯罪事實之證據，係指足以認定被告確有犯罪行為之
    積極證據而言，該項證據自須適合於被告犯罪事實之認定，
    始得採為斷罪資料。且認定不利於被告之事實，須依積極證
    據，苟積極證據不足為不利於被告事實之認定時，即應為有
    利於被告之認定，更不必有何有利之證據。如未能發現相當
    證據，或證據不足以證明，自不能以推測或擬制之方法，以
    為裁判之基礎。又刑事訴訟上證明之資料，無論其為直接或
    間接證據，均須達於通常一般之人均不致有所懷疑，而得確
    信其為真實之程度，始得據為有罪之認定，若其關於被告是
    否犯罪之證明未能達此程度，而有合理性懷疑之存在，致使
    無從形成有罪之確信，即不得遽為不利被告之認定，最高法
    院29年上字第3105號、30年上字第816 號、40年臺上字第86
    號、76年臺上字第4986號判例可資參照。
三、本件公訴意旨認定被告丙○○、乙○○涉有行使業務登載不
    實文書及詐欺罪嫌，無非係以證人己○○、證人即病患甲○○、戊○○、簡慧婷、劉昭雪、李維如、洪嘉璘、廖子晴、
    林桂華、潘鳳英等如附表所示之人（下稱甲○○等人）之證
    述、特約藥局合約書、甲○○等人之病歷紀錄、處方箋、健
    保局交付調劑醫療費用明細表為其主要論據。訊據被告丙○○、乙○○固坦承有持持己○○婦產科診所對上述病患開立
    之處方箋，向健保局申報藥費及藥事服務費等情不諱，惟堅
    詞否認有何行使業務登載不實文書及詐欺罪嫌。被告丙○○
    辯稱：己○○醫師之病人有出血或疼痛之情形，無法走到藥
    局，己○○醫師會打電話告訴伊處方箋之內容，伊依照處方
    將藥調劑好後送到診所，蕭醫師會交付處方箋給伊核對無誤
    後，伊再將藥交給蕭醫師等語；被告乙○○則辯稱：己○○
    醫師開立處方箋後，會請護士持處方箋至藥局，伊依據處方
    箋調劑藥物後，交由護士將藥物帶回診所給病人等語。
四、經查：
（一）被告丙○○為吉杏藥局之負責人、被告乙○○為久大藥局
      之負責人，吉杏藥局、久大藥局分別與健保局訂立特約藥
      局合約書，被告2 人分持己○○婦產科診所於如附表一、
      二所示日期所開立之甲○○等人之處方箋，向健保局申報
      藥費及藥事服務費等情，業據被告2 人供承在卷，並有特
      約醫院合約書2 份、前開處方箋計吉杏藥局13張、久大藥
      局14張、健保局交付調劑醫療費用明細表附卷足憑（見臺
      灣台北地方法院檢察署97年度偵字第35號卷，以下稱偵卷
      ，第16頁至第17頁、第21頁至第23頁、第44頁至第45頁、
      第58頁至第60頁反面、第66頁、第77頁至第80頁、第92頁
      至第92之1 頁、第99至第99之1 頁、第106 頁、第48頁至
      第48之1 頁、第63頁至第63之1 頁、第68頁、第86頁至第
      87頁、第95頁至第95之1 頁、第102 頁、第110 頁），是
      以此部分事實，堪以認定。又甲○○等人分別於如附表一
      、二所示之時間至己○○婦產科診所就醫，己○○醫師有
      給藥，藥物均係在蕭醫師診所領取，甲○○等人從未去過
      吉杏藥局或久大藥局取藥等情，亦據證人甲○○等人於偵
      查中結證屬實（偵卷第161 頁至第162 頁、第167 至第
      171 頁、第177 頁、第185 頁），並有前開證人之病歷表
      各1 份在卷可稽（見偵字卷第40頁、第54頁至第54頁反面
      、第65頁、第70頁、第90頁、第97頁、第104 頁、第112
      頁至第112 頁反面、第121 頁至第121 頁反面），亦堪信
      為真實。
（二）依證人己○○於審理中到庭具結證述：會先開處方箋給病
      人，正常大部分病人都拿處方箋自己去處理，但少數尤其
      婦產科病人，如果他們不方便去領，伊會跟藥局講病人之
      病名、症狀及藥品，由藥局服務把藥送過來，藥局拿處方
      箋回去。有時候病人真的很不舒服的話，會請工作人員去
      拿藥回來，診所的櫃台人員會核對健保卡後交付藥物等語
      （本院98年6 月12日審判筆錄），核與證人甲○○於本院
      審理中具結證稱：看病領藥時，因子宮發炎會痛到蠻不舒
      服，走動都有一點問題等語相符（同上審判筆錄）。再參
      酌被告乙○○供稱當初是蕭醫師的護士打電話要伊送藥過
      去，伊稱沒有送藥過去的服務等語，堪認被告丙○○辯稱
      ：己○○醫師之病人有出血或疼痛之情形，無法走到藥局
      ，己○○醫師會打電話告之處方箋之內容，伊依照處方將
      藥調劑好後送到診所，蕭醫師會交付處方箋給伊核對無誤
      後，伊再將藥交給蕭醫師等語，尚非無據。另依證人戊○○於本院審理中具結證稱：有時醫院的護士小姐會送藥到
      其公司等語（同上審判筆錄），足認被告乙○○辯稱護士
      持處方箋至藥局給伊調劑後，再將藥物取回診所乙節，亦
      堪採信。
（三）而依證人即健保局之本案承辦人員丁○○於本院審理中具
      結證稱：健保局所補助之藥費為保險對象服用藥品的費用
      ，藥事服務費包括調劑藥品的服務費、指導用藥及交付的
      動作，健保局移送虛報的標準是如果病患沒有實際拿處方
      箋到藥局，或沒有託別人持處方箋到藥局，就不能申報藥
      費及服務費，而保險對象（即病人）沒有收到處方箋，藥
      局用這個處方箋申報費用就是登載不實等語（同上審判筆
      錄第11頁至第14頁），以及證人即健保局台北分局專員何
      翠華則到庭具結證稱：健保局沒有規定藥一定要給保險對
      象，藥局拿到處方箋據以調劑，前提是病人看病拿到處方
      箋之後，如果病人不方便，託誰拿藥是病人的權利，藥師
      核對相關資料都對了，根據處方箋調劑就對了等語（同上
      審判筆錄第17頁），可知被告2 人所申報請領之藥費及藥
      事服務費，乃係行政院衛生署為落實醫藥分業政策，達到
      由醫師負責診斷、處置及開立處方箋，藥師負責依據醫師
      開立處方箋調劑、提供用藥指導諮詢及雙重確認之目的，
      並為提升醫療及藥事服務之品質，鼓勵基層診所釋出處方
      箋予特約藥局，遂在申請健保費用之環節中所設置之獎勵
      金。該藥費及藥事服務費之申領，乃係基於藥物本身之費
      用及藥師依據處方箋進行藥物之核對、確認、調劑、用藥
      指導可得之服務費用，應與藥物之交付方式及地點無涉。
      且就特約藥局而言，因未規定一定需由病患持處方箋領藥
      ，只要依據診所醫師開立之處方箋調劑，且病人有受到上
      述服務，特約藥局持處方箋向健保局申報藥費及藥事服務
      費，即屬合法請領。
（四）又被告2 人係依據處方箋調劑並將藥物交付己○○或護士
      ，前已述及。且觀諸卷附甲○○等人於己○○婦產科診所
      就醫病歷所載之核章日期與開藥紀錄，均與處方箋之記載
      一致。參以證人甲○○等人復均證述亦有取得藥物等語，
      堪認甲○○等人所取得之藥物係被告2 人之特約藥局所提
      供，是以被告2 人持處方箋申報並取得健保局補助之藥費
      ，顯非不實事項，亦非詐領健保局之給付。而被告2 人係
      將藥物交付予己○○醫師或護士轉交病人，雖未直接告知
      病人用藥之注意事項，惟健保局既未限制須病人本人持處
      方箋至藥局拿藥，且己○○醫師於本院具結證述業已說明
      藥物之注意事項，自難認為被告2 人申報藥事服務費有何
      行使業務上登載不實文書及詐欺之行為。
（五）綜上所述，被告2 人既已按照處方箋之內容進行確認、查
      核、藥品調配、核對及交付等，並經由醫師為用藥指導，
      縱被告2 人所為之交付過程與行政院衛生署、健保局所示
      之函釋及特約藥局合約書所規定需由醫生交付處方箋給病
      人，病人本人或自行委託他人領取藥物之方式不符，亦僅
      為行政上程序瑕疵或契約義務之違反，屬是否構成行政裁
      罰及民事求償之問題，而與行使業務上登載不實文書及詐
      欺罪之構成要件不符。此外，復查無任何其他積極證據足
      認被告確有本件公訴人所指之犯行，揆諸前揭判例意旨及
      說明，不能證明被告2 人犯罪，應依法為被告2 人均無罪
      之諭知。
據上論斷，應依刑事訴訟法第452 條、第301 條第1 項前段，判
決如主文。
本案經檢察官郭昭吟到庭執行職務。
中    華    民    國    98    年    6     月    30    日
                  刑事第十八庭  審判長法  官  胡宗淦
                                      法  官  游士珺
                                      法  官  林芳華
以上正本證明與原本無異。
如不服本判決應於收受送達後10日內向本院提出上訴書狀，並應
敘述具體理由；其未敘述上訴理由者，應於上訴期間屆滿後20日
內向本院補提理由書（均須按他造當事人之人數附繕）「切勿逕
送上級法院」。
                                      書記官  許婉如
中    華    民    國    98    年    6     月    30    日


司法院資訊處製作；財團法人民間司法改革基金會備份。
